【裁判字號】    97,上訴,5663
【裁判日期】    980326
【裁判案由】    強盜
【裁判全文】
臺灣高等法院刑事判決                97年度上訴字第5663號
上  訴  人  臺灣基隆地方法院檢察署檢察官
被      告  乙○○
                    （現另案於臺灣新竹監獄執行中）
選任辯護人  李基益律師
上列上訴人因被告強盜案件，不服臺灣基隆地方法院97年度訴字
第752 號，中華民國97年10月21日第一審判決（起訴案號：臺灣
基隆地方法院檢察署96年度偵字第5492號），提起上訴，本院判
決如下：
    主  文
原判決撤銷。
乙○○共同犯剝奪他人行動自由罪，累犯，處有期徒刑壹年貳月
，扣案折疊刀壹把沒收之；又犯傷害罪，累犯，處有期徒刑陸月
。應執行有期徒刑壹年陸月，扣案折疊刀壹把沒收之。
    事  實
一、乙○○前因違反毒品危害防制條例等案件，先後為臺灣基隆
    地方法院以94年度訴字第818號判決判處應執行有期徒刑8月
    確定及以95年度訴字第134號判決判處有期徒刑7月確定，經
    接續執行後，於民國96年2 月26日執行完畢，猶未悛悔。緣
    丁○○於94年間藉甲○○之名義向銀行貸款購車，與甲○○
    約定購車貸款應由實際購車人丁○○負責償還，嗣丁○○未
    遵期償還貸款，經甲○○代丁○○墊付25萬元予貸款銀行後
    ，丁○○允諾償還甲○○新臺幣（下同）28萬元（本金25萬
    元，加計3萬元利息），並約定自96年9月1日起每半年清償5
    萬元，並由丁○○於96年3月1日簽發面額5萬元之本票5紙及
    3萬元之本票1紙予甲○○收執。詎丁○○於96年9月1日未遵
    期償還5萬元，經甲○○偕乙○○催討，丁○○於96年9月17
    日前往甲○○住處償還5 萬元，並由在場之乙○○代甲○○
    收受，甲○○並與丁○○約定其餘欠款自同年10月起，改於
    每月25日償還5000 元至清償完畢（含利息30000元）止，甲○○尚當丁○○面囑咐乙○○負責處理。乙○○於同年10月
    23日上午6 時40分許，偕高子敬（為已成年男子，未據起訴
    ）前往基隆市○○街190 之22號丁○○住處，欲收取同年10
    月25日即將到期之5000元債款，竟與高子敬基於剝奪丁○○
    住處內人員行動自由，以利討債之犯意聯絡，先由乙○○命
    高子敬將丁○○住處大門反鎖，並向丁○○表明收取債款之
    旨，聞丁○○以時間未到為由，加以拒絕，旋承前共同剝奪
    他人行動自由之犯意，取出隨身攜帶之折疊刀1 把抵住丁○○頸部，剝奪其行動自由，又獨自基於傷害丁○○之故意，
    徒手接續毆打丁○○頭部、胸部及手部等處數下，致丁○○
    身體受有前胸10.9公分挫傷、右拇指基底0.3×0.3公分擦傷
    、左耳0.2×0.4公分擦傷等傷害。丁○○之父丙○○（原判
    決誤載為蕭元林，應予更正）在上址3 樓聞聲下樓查看，乙○○及高子敬即承前共同剝奪他人行動自由之犯意，由高子
    敬拿起丁○○家中之椅子作勢欲砸丙○○，喝令丙○○不要
    動，乙○○繼而恫稱：如果還亂動，就拿出包包內之手槍射
    死他們等語，致丙○○心生畏懼，不敢亂動，任乙○○及高
    子敬共同以剝奪其行動自由。乙○○隨後逕行伸手自丁○○
    褲袋內取出500元得手，又向丁○○稱錢太少，喝令丁○○
    駕車外出湊錢，並與高子敬隨行，共同將丁○○押赴臺北縣
    金山鄉○○路176號金山市場，由丁○○出面向其弟蕭錦聰
    借得3000元，並於駕車離開金山市場後，將該借得之3000
    元交乙○○，乙○○及高子敬於同日上午7時30分至8時許間
    某時，在基隆市○○街口處下車離去，丁○○始重獲自由。
    乙○○於96年10月23日下午3時許，在臺北縣萬里鄉○○村
    ○○路2之2號居所為警拘提查獲，並扣得其所有供剝奪他人
    行動自由所用折疊刀1把。
三、案經丁○○、丙○○訴由臺北縣政府警察局金山分局報請臺
    灣基隆地方法院檢察署檢察官偵查起訴。
    理  由
甲、程序部分：
    按被告以外之人於審判外之言詞或書面陳述，除法律有規定
    者外，不得作為證據，刑事訴訟法第159條第1項固定有明文
    。惟被告以外之人於審判外之陳述，雖不符第159條之1至第
    159 條之4 之規定，而經當事人於審判程序同意作為證據，
    法院審酌該言詞陳述或書面陳述作成時之情況，認為適當者
    ，亦得為證據；當事人、代理人或辯護人於法院調查證據時
    ，知有第159 條第1 項不得為證據之情形，而未於言詞辯論
    終結前聲明異議者，視為有前項之同意，同法第159條之5定
    有明文。查本案於原審及本院準備程序時，檢察官、被告及
    其辯護人就下列所引被告以外之人於審判外之陳述均不爭執
    其證據能力，且迄至本院審理調查證據時，檢察官、被告及
    其辯護人就被告以外之人於審判外之陳述之證據能力亦未聲
    明異議，應視為有作為證據之同意，本院審酌上開被告以外
    之人陳述均為證明事實所必需，而其作成時之情況，未見有
    何不能自由陳述或違法取證之情形，認為以之作為證據應屬
    適當，依同法第159條之5之規定，應具有證據能力，合先敘
    明。
乙、實體部分：
一、上開事實，迭據證人即被害人丁○○指證歷歷（見96年度偵
    字第5492號偵查卷第43至45頁、第109至111頁，原審97年6
    月10日審判筆錄第5 至10頁及本院準備程序暨審判程序筆錄
    ），其尚就被告於96年10月23日上午6 時40分許，偕高子敬
    前往基隆市○○街190 之22號丁○○住處，欲收取同年10月
    25日即將到期之5000元債款，先由乙○○命高子敬將丁○○
    住處大門反鎖，並向丁○○表明收取債款之旨，聞丁○○以
    時間未到為由，加以拒絕，尚取出折疊刀1 把抵住丁○○頸
    部，同時徒手接續毆打丁○○頭部、胸部及手部等處數下成
    傷，丁○○之父丙○○聞聲下樓查看，欲上前制止乙○○，
    遭高子敬拿起丁○○家中之椅子作勢欲砸之，且喝令丙○○
    不要動，乙○○繼而向高子敬恫稱：如果還亂動，就拿出包
    包內之手槍射死他們等情，於偵查中結證綦詳（見96年度偵
    字第5492號偵查卷第110至111頁），核與被告於本院準備程
    序中之自白，及證人即被害人丙○○於警詢、偵查、原審審
    理時（見96年度偵字第5492號偵查卷第第49至51頁、第 112
    頁、原審97年6月10日審判筆錄第10至12頁、同年9月23日審
    判筆錄第7 至11頁），以及證人蕭錦聰於警詢、偵查與原審
    審理時（見96年度偵字第5492號偵查卷第54、55、152 頁、
    原審97年6 月10日審判筆錄第13至18頁）、暨證人蕭凱駿於
    原審審理時（見原審97年7月15日審判筆錄第3、4、6頁）之
    證言相符，又證人丁○○指陳被告於偕高子敬抵達伊住處時
    ，即命高子敬反鎖大門，亦與證人丙○○偵查中結證稱伊聞
    聲下樓時，見一樓客廳有一人將丁○○壓在牆上毆打，一人
    站在大門處看顧等語（見96年度偵字第5492號偵查卷第 112
    頁），核無不合，證人即共犯高子敬於原審審理結證時，猶
    供證：「（問：被告案發當時進入被害人家裡，是否要你控
    制其他人不要動，如果動的話就要開槍？）有講這句話，但
    是當時沒有槍」、「（問：你剛說進去之後，被告說不要動
    不然要開槍是不是？）他們拉扯過程中，被告突然喊槍拿出
    來……」等語（見原審97年10月7日審判筆錄第9頁），且有
    被害人丁○○簽發之本票影本、財團法人北海岸金山醫院丙
    種診斷證明書、贓物認領保管單等存卷及折疊刀1 把扣案可
    資佐證，應可信實，並徵被告與高子敬間，乃基於剝奪丁○○住處內人員行動自由，以利討債之犯意聯絡，相偕前往丁○○住處共同實施本件剝奪他人行動自由犯行。被告於本院
    審理時翻異其詞，否認曾持刀架住被害人丁○○及伸手取走
    丁○○褲袋內金錢云云，無非避就卸責之詞，不足採信。綜
    上，本案事證明確，被告犯行堪予認定，應依法論科。
二、按強盜罪、搶奪罪及恐嚇取財罪，均以意圖為自己或第三人
    不法所有，為主觀之犯罪構成要件，若向人強取、奪取、迫
    使人交付財物，係基於他種目的，如意在索討欠款或用以抵
    償債務，而非出於不法所有之意圖者，縱其行為違法，然與
    強盜、搶奪、恐嚇取財之主觀犯罪構成要件不符，仍應視其
    手段判定是否成立其他罪名。次按刑法第302條第1項之妨害
    自由罪，係妨害他人自由之概括規定，故行為人具有一定目
    的，以非法方法剝奪人之行動自由者，除法律別有處罰較重
    之規定（例如略誘、擄人勒贖等罪），應適用各該規定處斷
    外，如以使人行無義務之事，或妨害人行使權利為目的，而
    其強暴脅迫復已達於剝奪人行動自由之程度，即祇成立第30
    2條之罪，不應再依同法第304條論處。因此，使人行無義務
    之事，或妨害人行使權利之低度行為，應為剝奪人行動自由
    之高度行為所吸收（最高法院70年臺上第3161號判決、71年
    臺上字第1570號判決、71年臺上字第3488號判決參照）。又
    刑法第302條第1項、第304條及第305條之罪保護之法益均為
    人之自由，罪質相同，而第302條第1項之法定刑較其他二者
    為重，且處罰之範圍包括私行拘禁及以其他非法方法剝奪人
    之行動自由而言，所謂非法方法包括強暴、脅迫、恐嚇等情
    事在內，故以強暴、脅迫使人行無義務之事及恐嚇之方法，
    而非法剝奪他人行動自由，即應依刑法第302條第1項論罪，
    不再論以刑法第304條及第305條之罪（參見最高法院82年度
    臺上字第1670號判決意旨）。查被告於警詢、偵查及歷次審
    理時均堅決否認有不法所有之意圖，辯稱：伊乃受甲○○委
    託，而於案發當日向丁○○收取5000元之本金等語。而被害
    人丁○○確因車輛貸款之代償，積欠甲○○25萬元，亦據證
    人丁○○、甲○○等於原審審理時證述明確，抑且證人丁○○於警詢中已述及被告當日說是要幫甲○○討債等語（見96
    年度偵字第5492號偵查卷第45頁），並於原審審理時證稱被
    告於案發前有打過2、3次電話給伊說要提前來收錢，於伊還
    甲○○50000元那天（指96年9月17日），甲○○有說以後伊
    所欠款項全權由被告收取，而且當時甲○○要伊將50000 元
    交給被告核算，本票也是被告拿還給伊，案發當天被告說是
    甲○○叫他來，被告取走3500元後，還來電說餘額46500 元
    要在96年10月25日還清等語明確（見原審97年6 月10日審判
    筆錄第5頁及第7頁、原審97年9 月23日審判筆錄第4頁、第5
    頁及第8 頁），證人高子敬於原審審理時猶謂伊當天有聽到
    被告向丁○○說是幫別人來收錢等語在卷（見原審97年10月
    7 日審判筆錄第10頁）。俱徵被告於案發當日前往丁○○住
    處，意在為甲○○催討丁○○積欠之債務無疑。是以被告主
    觀上應無為自己不法所有之意圖甚明。至證人甲○○於警詢
    、偵查及歷次審理時，均否認曾委託被告處理該筆債務；然
    被告係為證人甲○○向丁○○收取債務，業已論證如前，而
    被告卻以傷害、妨害自由等非法方式收取債務，則證人甲○○就被告所為，實非無利害關係，本難期其證言毫無偏頗，
    其為避免受被告不法行為之牽連，而加以否認，又難謂非人
    情之常，況且證人甲○○上開否認授權被告處理債務之證言
    ，復與被害人丁○○、高子敬等明確之供證齟齬，顯未可遽
    信，自不能以其證言資為不利於被告事實認定之論據。
三、核被告乙○○所為，係犯刑法第302條第1項剝奪他人行動自
    由罪及同法第277條第1項傷害罪。被告毆打丁○○成傷之傷
    害事實，業據檢察官於起訴書載明，應認已為起訴效力所及
    ，法院應併予審理。被告與高子敬間就剝奪他人行動自由罪
    行部分，有犯意之聯絡及行為之分擔，皆為共同正犯。被告
    剝奪丁○○行動自由，並取得3500元，惟其主觀上並無為自
    己不法所有之意圖，所為與強盜罪之構成要件並不該當，公
    訴人請依刑法第330條第1項加重強盜罪論擬，於法未合，然
    其基本社會事實同一，應由法院變更起訴法條，依其犯意及
    行為，改依傷害罪及剝奪他人行動自由罪論處。被告以一剝
    奪他人行動自由行為接續剝奪丁○○、丙○○2 人行動自由
    ，為同種想像競合，應依刑法第55條前段規定，從一剝奪他
    人行動自由罪處斷。被告於剝奪丁○○行動自由行為前及行
    為中，緊接兼施反鎖大門、自丁○○褲袋內取出500 元及將
    丁○○駕車押赴金山市場借款等強制行為，均基於為使丁○○清償積欠甲○○債務之目的所接續為之者，被告恫嚇丙○○，則為剝奪其行動自由所用手段，胥為剝奪行動自由之行
    為所吸收或為剝奪行動自由之部分行為，毋庸另論以刑法第
    304 條第1項及第305條等罪。被告曾因違反毒品危害防制條
    例等案件，先後為臺灣基隆地方法院以94年度訴字第818 號
    判決判處應執行有期徒刑8月確定及以95年度訴字第134號判
    決判處有期徒刑7月確定，經接續執行後，於96年2月26日執
    行完畢，有本院被告前案紀錄表在卷可憑，其於有期徒刑執
    行完畢5 年以內，故意再犯上開有期徒刑以上各罪，為累犯
    ，咸應依刑法第47條第1 項規定加重其刑。被告所犯剝奪他
    人行動自由罪及傷害罪間，犯意各別、行為互殊，應予分論
    併罰。
四、原審以被告犯罪事證明確，予以論罪科刑，固非無見。第查
    ：(1)原判決認定乙○○索債未果，竟基於傷害之犯意，隨即
    持其所有之折疊刀1 把抵住丁○○頸部，並徒手毆打丁○○
    頭部、胸部，未提及丁○○手部亦遭毆打，卻又依憑丁○○
    之指訴及診斷證明書之記載，認定丁○○手部受有右拇指基
    底0.3×0.3公分擦傷，前後事實之認定非無扞格；(2)被告於
    進入丁○○住處伊始，即命高子敬反鎖大門，原判決漏未認
    定該事實，已有未合；又依原判決所認定「乙○○索債未果
    ，竟基於傷害之犯意，隨即持其所有之折疊刀1 把抵住丁○○頸部，並徒手毆打丁○○頭部、胸部」，丁○○之自由，
    應於被告以刀抵住其頸部時，已橫遭剝奪；惟原判決事實欄
    復記載丁○○父親蕭元林在上址3 樓聽見吵鬧聲即下樓至客
    廳查看，蕭元林見狀而欲制止乙○○，乙○○與高子敬竟共
    同基於妨害自由之犯意聯絡，高子敬即持丁○○家中之椅子
    作勢欲砸蕭元林，並喝令蕭元林不要動，隨即乙○○即向高
    子敬稱：如果還亂動，就拿出包包內之手槍射死他們等語，
    以此方式恫嚇丁○○、蕭元林，致渠等心生畏懼不敢亂動而
    以非法方法剝奪渠等行動自由，似又認丁○○及丙○○之自
    由，係遭被告等以恫嚇之方式所妨害、剝奪，則被告先前以
    刀抵住丁○○之行為，何以不足剝奪丁○○之行動自由，又
    未見說明，並且將丙○○誤載為蕭元林，均有未洽。檢察官
    上訴意旨略以：本案被告乙○○雖辯稱：其係受證人甲○○
    委託向被害人丁○○索討債務，其並未對被害人丁○○施用
    暴力云云。惟證人甲○○證稱：渠並未委託被告前往討債，
    若委託伊，會交付被告本票持以討債，且被害人丁○○當時
    也沒向我確認是否委託被告去拿錢等語；再者，被告前往被
    害人丁○○住處係96年10月23日，亦非證人甲○○與被害人
    丁○○約定之分期還款日期。且證人甲○○又未交付被告任
    何委託書等文件，足資證明甲○○確曾委託被告向丁○○索
    討債務之情事，再參諸被告於當日在被害人丁○○處取得現
    3500元，竟未將之交付證人甲○○，反而將之發用至僅剩60
    0 元等情觀之，被告所辯其於案發時，係受證人甲○○之委
    託索債，顯係推卸責之詞，不足採信。被告前往被害人丁○○住處毆打被害人丁○○並強盜伊財物、再脅迫被害人丁○○開車前往證人蕭錦聰處借錢等情，業據被害人丁○○、丙○○指訴綦詳，並有證人蕭凱駿證稱：有看見阿伯（丁○○
    ）遭毆打，有人架住爺爺（丙○○），當時會害怕，阿伯是
    被壞人拉出去等語；證人蕭凱弘則稱：當時有吵架等語，而
    此2 證人均係未年滿12歲之人，所言應非子虛，堪認為信實
    ；且證人高子敬亦結證稱：被告於案發時確有向渠聲言：若
    被害人再動就開槍等語，被告涉有刑法第330條第1項之加重
    強盜罪足堪認定。原審認被告係涉犯刑法第302條第1項之妨
    害自由罪及277條第1項之傷害罪，其認事用法容有未洽，請
    將原判決撤銷，更為適當合法之判決云云，非無見地。茲查
    ：檢察官上訴意旨認被告乙○○未受甲○○討債之委託，無
    非以證人甲○○於警詢、偵查及原審審理時，均否認曾委託
    或授權被告討債之證言，為其主要論據；然而證人甲○○之
    上開證言，非惟與被告、證人丁○○、高子敬等之供證齟齬
    ，且證人甲○○於偵查中已結證稱96年9 月17日偕被告至丁○○住處之目的，係「我想帶個人，比較能拿到錢」（見96
    年度偵字第5492號偵查卷第82頁），於本院審理時，尚結證
    稱96年9月17日因丁○○欲將50000元返還予伊，伊曾偕被告
    一同前往丁○○住處，當時被告在車上等候，伊下車去找丁○○，聞丁○○稱下午要把錢拿過來，要伊在家裡等，到了
    下午丁○○就把錢送到伊家裡，被告在伊家中曾幫腔等語，
    顯見被害人丁○○於96年9月17日清償50000元予甲○○時，
    被告確實在場，並曾在甲○○討債過程中給予若干助力或支
    持無疑。又證人丁○○為本案之被害人，受被告持刀剝奪行
    動自由，復遭被告毆打成傷，衡情應無左袒被告之理，其於
    本院準備程序及審理時，仍堅稱伊確實有欠甲○○錢，一開
    始甲○○曾帶被告來找伊，9月17日下午伊拿50000元還給甲○○，後來50 000元是被告收下，本票也是被告拿給伊，甲○○當場有說如果伊以後沒有還的話，就要叫被告來收。10
    月22日晚上甲○○有打電話告訴伊要把錢交給被告，但要以
    本票為準，並在本票背後要註記每期還款日期及金額等語。
    俱徵甲○○確曾商請被告協助受取丁○○積欠之部分債款，
    被告於96年9月17日收得債款50000元後，猶獲繼續收取其餘
    債款之委託或授權，甲○○否認曾委託或授權被告討債之證
    言，不足採信。此外，證人甲○○雖未將全數本票交予被告
    ，然甲○○委託或授權被告討債，本不以交付全部債權憑證
    為必要，自不能以被告取得丁○○簽發之所有本票之事實，
    作為認定被告獲有代甲○○收取債務之委託或授權之前提。
    被告雖將收到之3500元拿花用幾盡，僅剩餘600 元，固有可
    議，然被告既有權向丁○○收取債款，則其收得債款後是否
    得逕予花用，要屬被告是否違反與甲○○間約定之問題，不
    能割裂其主觀之意思與客觀之行為而分別觀察判斷，僅執被
    告未將收得之3500元悉數解交甲○○，即謂其有強盜犯意。
    至於丁○○、丙○○、蕭凱駿、蕭凱弘、高子敬等關於丁○○遭被告毆打及強取財物，丙○○亦遭剝奪行動自由，被告
    出言恫嚇，以及丁○○尚被押往蕭錦聰處借錢之證言，僅足
    徵表被告客觀上確有傷害、強制及剝奪人行動自由等行為無
    訛，未可執此指摘原審關於被告主觀上無意圖為自己不法所
    有之認定有何不當。從而檢察官上訴意旨，並不足以影響原
    判決之本旨，其上訴非有理由。惟原判決既有上揭無可維持
    之瑕疵可指，自應由本院撤銷改判。爰審酌被告不思以正當
    管道收取債款，竟率高子敬暴力討債，剝奪丁○○、丙○○
    等人之行動自由及毆打丁○○成傷，其惡性非輕，兼衡被告
    素行、智識程度、犯罪所用手段、所生危害、及犯罪後態度
    等一切情狀，分別量處如主文所示之刑，並定其應執行之刑
    ，資為懲儆。扣案折疊刀1 把，係被告所有，業據被告於原
    審及本院陳明，並屬被告剝奪他人行動自由所用之物，是依
    刑法第38條第1項第2款規定併予宣告沒收。
據上論結，應依刑事訴訟法第369條第1項前段、第364條、第299
條第1 項前段、第300條，刑法第28條、第277條第1項、第302條
第1項、第47條第1項、第55條前段、第51條第5款、第38條第1項
第2款，刑法施行法第1條之1，判決如主文。
本案經檢察官楊秀琴到庭執行職務。
中    華    民    國    98    年     3    月    26    日
                  刑事第十二庭審判長法  官  陳榮和
                                    法  官  施俊堯
                                    法  官  蔡新毅
以上正本證明與原本無異。
被告就傷害部分不得上訴。其餘部分如不服本判決，應於收受送
達後十日內向本院提出上訴書狀，其未敘述上訴之理由者並得於
提起上訴後十日內向本院補提理由書（均須按他造當事人之人數
附繕本）。
檢察官如不服本判決，應於收受送達後十日內向本院提出上訴書
狀，其未敘述上訴之理由者並得於提起上訴後十日內向本院補提
理由書（均須按他造當事人之人數附繕本）。
                                    書記官  楊秋鈴
中    華    民    國    98    年    3     月    26    日
※附錄本案論罪科刑主要法條全文
刑法第277條第1項
傷害人之身體或健康者，處 3 年以下有期徒刑、拘役或 1 千元
以下罰金。
刑法第302條第1項
私行拘禁或以其他非法方法，剝奪人之行動自由者，處 5 年以下
有期徒刑、拘役或3百元以下罰金。


司法院資訊處製作；財團法人民間司法改革基金會備份。
